【裁判字號】    97,台上,1153
【裁判日期】    970605
【裁判案由】    損害賠償
【裁判全文】
最高法院民事判決            九十七年度台上字第一一五三號
上  訴  人  甲○○
訴訟代理人  黃政雄律師
被 上訴 人  乙○○
上列當事人間請求損害賠償事件，上訴人對於中華民國九十六年
十二月十八日台灣高等法院高雄分院判決（九十六年度重訴字第
八號），提起一部上訴，本院判決如下：
    主  文
原判決關於駁回上訴人新台幣貳佰參拾參萬柒仟陸佰貳拾貳元本
息之訴及該訴訟費用部分廢棄，發回台灣高等法院高雄分院。
    理  由
本件上訴人主張：被上訴人於民國九十四年初竊佔伊所承租坐落
於屏東縣枋山鄉○○○段一八一之一○地號及同段一八一之一五
地號之土地中由伊承租之部分（面積各約為一萬二千五百平方公
尺及四千零五十七平方公尺；以下分別稱「系爭一八一之一○地
號土地」、「系爭一八一之一五地號土地」），在系爭一八一之
一○地號土地上挖掘水池，面積約為五十點九二平方公尺及在系
爭一八一之一○地號土地與一八一之一五地號土地上設置水管長
一百六十二公尺、直徑八公分用以灌溉伊在系爭二筆土地上所種
植之芒果樹，欲待將來芒果成熟時再加以收成。伊受有如下損害
：(一)關於所受損害部分：伊承租系爭二筆土地，因遭被上訴人竊
佔使用，受有相當於租金之損失；又僱工整地及建設相關附屬設
備（如馬達、塑膠管等），以上共計支出新台幣（下同）二十四
萬八千二百元。(二)關於所失利益部分：因被上訴人竊佔系爭土地
使用致伊喪失收成之利益，以愛文芒果三百七十棵，每棵平均收
成三十粒芒果，每粒芒果以八十元計算，自九十二年至九十六年
共計四年，伊所失之利益為三百五十五萬二千元；另以金煌芒果
五百棵，每棵平均收成三十粒芒果，每粒芒果以八十元計算，自
九十二年至九十六年共計四年，伊所失之利益為四百八十萬元，
共計八百三十五萬二千元。以上合計共為八百六十萬零二百十元
，伊只請求八百四十五萬六千七百十元等情。爰依侵權行為之法
律關係，求為命被上訴人如數給付及加付法定遲延利息之判決（
原審命被上訴人給付十七萬四千六百七十八元，而駁回上訴人其
餘之訴，被上訴人未提起上訴，上訴人就其敗訴部分在二百三十
三萬七千六百二十二元本息範圍提起上訴）。
被上訴人則未提出書狀作何聲明或陳述。
原審以：上訴人主張之前揭事實，有耕地租賃契約書、國有耕地
放租租賃契約書、土地登記謄本、台灣糖業股份有限公司（下稱
台糖公司）資產管理中心屏東營運處函、台糖公司農業用地租賃
契約書、財政部國有財產局收據、相片可稽，堪信為真實。而被
上訴人因竊佔罪經判處有期徒刑三月確定，亦經原審函調相關刑
事卷查明屬實。被上訴人依民法第一百八十四條第一項應負損害
賠償責任。上訴人得請求賠償之數額如下：(一)租金部分：上訴人
提出收據六紙，除其中九十四年度之收據一紙金額六千六百四十
八元，應予准許外，其餘與被上訴人竊佔之時間不符，不能准許
。(二)僱工整地及建設相關附屬設備部分，上訴人提出收據影本十
紙、請款單影本二紙，其中共十六萬八千零三十元，應予准許；
其餘部分與被上訴人竊佔行為無關，不能准許。(三)關於所失利益
部分：上訴人主張其於八十九年間種植芒果樹，可於九十二年間
收成云云，與其主張被上訴人於八十八年間竊佔系爭一八一之一
○地號土地，在其上種植芒果樹之情形不符，難信為真實，再其
所提八十九年間購買芒果樹苗收據，參酌現場照片，顯示系爭土
地雜草叢生，樹木數棵而已，顯不能證明其有於八十九年種植芒
果樹之事實。至上訴人於本件刑案申告時所提出之相片，當時系
爭一八一之一○地號土地上確已種植不少芒果樹，顯非新生之樹
木。另依台灣屏東地方法院檢察署勘驗筆錄所載：「系爭土地上
種有芒果樹，果實皆已近成熟」等語，此部分之芒果樹顯亦非上
訴人於八十九年間所種植者。況縱認上開芒果樹係上訴人所種植
，但被上訴人尚未收成芒果即遭上訴人查知，並未得利而致上訴
人喪失利益，上訴人請求九十四年初至九十四年十月間，不能採
收芒果之所失利益共計為八百三十五萬二千元，尚難認有據。從
而，上訴人依侵權行為之規定，請求被上訴人賠償十七萬四千六
百七十八元本息部分，應予准許。逾此之請求，應予駁回等詞，
為其判斷之基礎。
按審判長應向當事人發問或曉諭，令其為事實上及法律上陳述、
聲明證據或為其他必要之聲明及陳述，其所聲明或陳述有不明瞭
或不完足者，應令其敘明或補充之。民事訴訟法第一百九十九條
第二項定有明文。此為審判長因定訴訟關係之闡明權，同時並為
其義務，故審判長對於訴訟關係未盡此項必要之處置，違背闡明
之義務者，其訴訟程序即有重大瑕疵，而基此所為之判決，亦屬
違背法令，本院四十三年台上字第一二號判例可資參照。查本件
上訴人係請求因被上訴人竊佔系爭二筆土地，於九十二年至九十
六年間，伊所受之損害及所失之利益（上訴人於原審言詞辯論時
，主張被上訴人係於一審法院刑事判決時即九十六年五月始將系
爭土地交還伊），原審竟認定上訴人係請求九十四年初至九十四
年十月間，不能採收芒果之所失利益共計為八百三十五萬二千元
云云，已有未合。又關於租金之損害，上訴人僅提出九十四年之
收據，其所聲明之證據顯有不完足，原審審判長未詢問其是否補
充其他之證據，即逕為其不利之判斷，亦有未洽。次查損害賠償
，除法律另有規定或契約另有訂定外，應以填補債權人所受損害
及所失利益。而依通常情形或已定之計劃、設備或其他特別情事
，可得預期之利益，視為所失利益，民法第二百十六條定有明文
。又當事人已證明受有損害而不能證明其數額或證明顯有重大困
難者，法院應斟酌一切情況，依其所得心證定其數額，觀諸民事
訴訟法第二百二十二條第二項規定自明。上訴人在被上訴人竊佔
系爭土地期間，是否受有無法收成芒果之所失利益的損害，原審
審判長未命其聲明證據，以判斷可否依民事訴訟法第二百二十二
條第二項規定酌定其金額。乃遽以駁回上訴人關於所失利益之請
求，自屬未盡闡明義務，其所踐行之訴訟程序即有重大瑕疵。上
訴論旨，指摘原判決不利於其部分為不當，聲明在二百三十三萬
七千六百二十二元本息範圍廢棄，非無理由。
據上論結，本件上訴為有理由。依民事訴訟法第四百七十七條第
一項、第四百七十八條第二項，判決如主文。
中    華    民    國  九十七  年    六    月    五    日
                      最高法院民事第六庭
                          審判長法官  朱  建  男
                                法官  顏  南  全
                                法官  林  大  洋
                                法官  鄭  傑  夫
                                法官  蘇  清  恭
      本件正本證明與原本無異
                                      書  記  官
中    華    民    國  九十七  年    六    月   十七   日
                                                    M


司法院資訊處製作；財團法人民間司法改革基金會備份。
